臺灣嘉義地方法院民事判決
109年度訴字第682號
原      告  張哲誠  



訴訟代理人  湯光民律師
複代理人    林家弘律師
            劉昆銘律師
被      告  陳芬芳  

訴訟代理人  張巧妍律師
上列當事人間履行契約等事件，在民國110年3月15日言詞辯論終
結，本院判決如下：           
    主      文
確認原告就被告所有坐落嘉義市○○段000000地號土地通行權存在
。
被告應該容忍原告在前項土地上鋪設水泥或柏油路面通行，以及
設置電力、電信管路、瓦斯管、水管及污水管等管線，並且不可
以有任何妨礙通行及設置管線的行為。
原告其餘之訴駁回。
訴訟費用由被告負擔。
    事實及理由
壹、原告的主張和聲明：         
一、先位請求：
  ㈠依據兩造間簽訂土地使用權同意書的約定，請求被告履行契
    約：
　⒈坐落嘉義市○○段000000○000000○000000地號土地都是原告所
    有，緊鄰的同段469-1、469-19地號土地則是被告所有。兩
    造在民國106年5月合意共同以前述土地為建築基地，興建同
    段603建號房屋（門牌號碼嘉義市○區○○里○○路0段000巷000
    弄00號）及604建號房屋（門牌號碼嘉義市○區○○里○○路0段0
    00巷000弄00號）。被告因此簽立土地使用同意書讓原告申
    請建造執照及使用執照等相關事宜。前述房屋興建完成之後
    ，被告明知前述469-19地號土地（下稱469-19地號土地），
    已經同意作為整體建築基地的道路使用，使用範圍應該及於
    土地的上下部分，卻妨礙原告人車通行及埋設管線，致使原
    告所有房地無法為通常使用。原告自可依照前述土地使用同
    意書約定，請求被告容忍原告通行469-19地號土地，並設置
    電力、電信線路、水管、汙水道、瓦斯管的管線（下稱五大
    管線）。
　⒉依據嘉義市政府106年府都建字第1092602025號建築執照（下
    稱本件建築執照）及嘉市府都使執字第0000000號使用執照
    （下稱本件使用執照），以分割前同段469-1、469-18地號
    土地作為建築基地時，原來就已經規劃設計3.5米寬的通路
    ，而且兩造在106年5月17日出具土地使用權同意書，同意前
    開3.5米寬通路範圍的土地提供作為基地内通路以及排水設
    施使用，藉此連接同段469-5地號土地上私設通路通往大雅
    路1段288巷道對外聯絡。第一次變更設計時，前開3.5米寬
    道路範圍土地則從原469-1、469-18地號土地分別分割成469
    -19及469-20地號等2筆土地，兩造也再次在107年12月21日
    出具土地使用權同意書，同意提供469-19、469-20地號土地
    作為基地内通路及排水設施使用，可見兩造在興建前述603
    、604建號房屋時，為整體建築及聯絡道路的規劃，確實已
    經合意把469-19、469-20地號土地作為通路及排水管線使用
    。如今被告拒絕原告在469-19地號土地通行及埋設管線，原
    告自可依照前述土地使用權同意書的約定，請求被告履行契
    約。
　⒊前開土地使用權同意書雖然是記載供基地內通路及排水設施
    使用，但是原告所有604建號房屋的管線通道外殼在施工時
    已經鋪設在建築基地內，而可以連接埋設在同段469-5地號
    土地的管線，因此前述土地使用同意書的使用範圍應該及於
    土地的上下，而且為符合整體建築的規劃設計，解釋上除通
    路及排水設施外，還應該包含電力、電信、水管、瓦斯管等
    管線。證人黃李素如證稱本院卷第179頁的照片中所顯示的
    鋼筋下方數條灰色管線，就是水電通路的預留管線等語，和
    建築圖說把電力人孔設置在同段469-5地號土地上，讓原告
    所有604號建號房屋的民生管線可以經由469-19地號土地相
    互連接等情況相符，足以認定前開土地使用權同意書的使用
    範圍，還包含電力、電信、水管、瓦斯管等管線。原告依據
    土地使用權同意書的約定，請求在469-19地號土地通行使用
    及鋪設五大管線，有法律上依據。
　⒋被告雖然抗辯經建築師告知，前述土地使用權同意書只是配
    合行政作業，而且分割出469-19、469-20地號土地，是各規
    劃設計作為兩造建物前方雙車庫使用，土地使用同意書的意
    思表示是通謀虛偽意思表示，不發生法律上效力等語。但是
    本件建築執照、使用執照的建築平面圖說沒有把469-19、46
    9-20地號土地規劃作為車庫使用，被告的意思似乎是認為建
    物興建的行政作業通過後，不需主管建築機關的許可就自行
    興建車庫。依照建築法第25條第1項、第28條規定，對被告
    而言，前述土地使用同意書應該是脫法行為，仍然應該受到
    法律規定的限制，也不能要求原告配合違法施工。再者，依
    照建築師法第17條、第19條規定，建築師不可能規劃不符建
    築法規的建築圖說，或者建議配合行政作業後再行違法興建
    車庫，被告前揭抗辯不可以採信。
　⒌證人蘇杰鳴建築師證稱，兩造在興建本件2棟房屋時，為整體
    建築及聯絡道路的規劃，確實已經合意把469-19、469-20地
    號土地作為通路及排水管線的使用，才會簽立土地使用權同
    意書，而申請建築執照，並不是只是配合行政作業等語。
　⒍依照原告提出的照片，469-19地號土地內原來有鋪設管線通
    路外殼或留設管線接頭，可以證明被告同意簽立土地使用同
    意書，而且該土地使用同意書的適用範圍包括通路、排水設
    施，以及五大管線的設置。被告是因為想要進行二次施工，
    事後反悔，拒絕原告在469-19地號土地通行及鋪設管線，被
    告是不可以單方面變更管線連結點或管線鋪設位置，進而阻
    擋原告在已經設置的管線外殼連接管線使用。
　⒎被告又抗辯469-1、469-19地號土地是三角窗建地，本來就可
    以單獨申請建築執照，而且這兩筆土地地勢比較高，不需要
    設置滯洪沉砂池，也不需符合水土保持計畫，就可以單獨申
    請建築執照，只是因為原告所有的469-18、469-16、469-20
    地號土地必須共照、共建，她只好提供469-19地號土地的使
    用面積及範圍成就本次建案，兩造間就469-19地號土地的使
    用是通謀虚偽意思表示，本件建案既然已經完成，她無須按
    兩造約定提供469-19地號土地給原告使用等語。但是，469-
    1、469-16、469-18、469-19、469-20地號等5筆土地屬於共
    照、共建，兩造更提供前述的使用面積及範圍作為基地内通
    路及排水設施使用，而且469-19地號土地的使用面積也計入
    法定空地，主管機關也是據此核發建造執照，足已認定經兩
    造出具的土地使用同意書的使用面積及範圍所載，是無償約
    定把該同意書的使用面積及範圍供兩造互惠、共利使用。而
    且依照蘇杰鳴聯合建築師事務所110年2月19日杰字第110021
    90108號函文內容所示，前述5筆土地都是山坡地區，如果要
    作為建築使用，應該按水土保持計畫向主管建築機關申請審
    核。退步言之，不論這5筆地號土地其中一筆將作為建築使
    用，都應該符合水土保持計畫所定，才可以向主管建築機關
    申請建築，被告抗辯469-1、469-19地號土地不必按水土保
    持計晝，就可以申請建築執照等語，不足以採信。再者，依
    照107年12月21日變更設計地號表變更後土地概要的記載，
    再對照前開函文所附的105年11月11日簡易水土保持計晝申
    報書，前開5筆土地的面積或使用面積都沒有達到500平方公
    尺，因此在開發建築用地時，需要依照水土保持計畫審核監
    督辦法第3條規定，申請水土保持才可以申請建築機關審查
    ，被告抗辯顯然不合於法律規定，不可以採信。
　⒏被告民事答辯續㈢狀內附圖二確實是建築師送建照時所檢附的
    圖說，被告畫黃線的部分，因為該範圍的建物都必須要向嘉
    義市政府申請水土保持才可以施工，該黃色部分就是市政府
    核准的滯洪池的地方，是本件2棟房屋共同使用，附圖二右
    下角寫有滯洪沈砂池，可以証明該黃色部分確實為滯洪池之
    使用。該滯洪池所設立的位置就是在原告的土地上面，使用
    面積遠比被告所提供作為私設巷道的面積大，也就是說，
　　在106 年5 月間申請建照時，雙方互蓋使用土地使用權同意
    書，讓雙方互相利用對方的土地，達到共建、共照的目的，
    如果沒有原告提供設置滯洪池的土地，被告根本無法獲准核
    發建照，甚至平時的雨水也無法宣洩到滯洪池，而且原告要
    必須忍受被告房子的雨水排到滯洪池，滯洪池內的水要積到
    一定的程度的時候才會排出，平時也有蚊蟲生長，原告也要
    忍受這樣的不便。因此，這份使用同意書，並不是通謀虛偽
    意思表示，也不是無償使用，而是雙方互相利用彼此土地的
    約定。但是當房屋興建完畢後，被告為了讓他的房子可以好
    賣，而想要在私設道路興建車庫，藉此增加室內的使用面積
    （把客廳設置在1樓，如果不能在前述私設道路興建車庫，
    就必須把客廳設在2樓），才拒絕讓原告通行469-19地號土
    地及設置五大管線。
　⒐被告抗辯前開土地使用權同意書的目的已經使用完畢，被告
    可以依照民法第470條規定終止使用借貸契約等語。但是本
    件借用469-19地號土地的目的，除了供原告所有前述房屋通
    行及鋪設五大管線之外，也是作為建築基地整體規劃的依據
    ，而申請建造執照及使用執照合法興建兩造房屋。證人蘇杰
    鳴建築師也證稱法規規定必須要出具土地使用權同意書，依
    照法律規定必須要讓出3.5米的地，才能符合建築法規申請
    建造執照等語，足認土地使用權同意書的使用借貸目的是供
    兩造房屋使用，在兩造房屋不堪使用或傾頹以前，不能認為
    借貸目的已使用完畢，被告依照民法第470條規定終止土地
    使用權同意書的約定，欠缺法律上根據。
　㈡原告無權在坐落嘉義市○○段00000地號土地（下稱470-3地號
    土地）通行或設置五大管線，而且違反農業區土地的使用目
    的：
　⒈被告提出470-3地號土地所有權人的公證契約，抗辯兩造應該
    通行470-3地號土地的私設道路及設置管線等語。但是前述
    公證契約的私設通路通行同意書是訴外人沈貝力、沈貝軒、
    黃李素如、沈佩章（470-3地號土地所有權人）在105年7月2
    4日簽立，兩造都不是前述同意書的當事人，依照債權契約
    相對性原則，前述同意書對於兩造應該沒有拘束力，原告沒
    有權利要求470-3地號土地的所有權人同意通行或鋪設五大
    管線，被告也沒有權利可以要求原告通行470-3地號土地通
    行或鋪設五大管線。
　⒉470-3地號土地的使用分區是仁義潭風景特定區計晝的農業區
    ，性質上是農地，只能作為農業目的使用，也有農業用地使
    用或水土保持法規的限制，在農地上下鋪設道路通行或五大
    管線法是否符合法律規定是有疑問的。而且分割前同段469-
    1、469-18地號土地曾經作為建築基地，並且在470-3地號土
    地指定建築線或作為私設通路，向主管機關申請建造執照，
    但是被嘉義市政府駁回申請，可以認定以470-3地號土地作
    為通行使用，顯然不符合法律規定。被告抗辯不可以採信。
　⒊依照本件建築執照、使用執照，承造人是老爺營造股份有限
    公司（下稱老爺營造公司），監造人是蘇杰鳴建築師，而原
    告委託設計承造與監造的施工範圍，應該是以向嘉義市政府
    申請送件的建築圖說為準。被告抗辯施工照片上可看出原告
    房屋前空地有車庫梁柱，及470-3地號土地已經鋪設道路、
    圍牆，所以兩造並沒有在469-19地號土地上通行及埋設管線
    的合意等語。但是，原告房屋的建築圖說上沒有車庫梁柱，
    也沒有470-3地號土地上的道路及圍牆，因此前述照片上的
    車庫梁柱、道路及圍牆等都不是原告委託老爺營造公司興建
    工程的範圍。如果是原告委託興建（假設語氣），為何沒有
    前述車庫樑柱、道路及圍牆的設計規劃的建築圖，而且也沒
    有主管機關核發私設道路使用，或者核准興建的雜項執照。
    如果沒有經主管機關核准使用或發給雜項執照，被告和老爺
    營造公司有何正當理由強命原告必須違背建築書圖而為違法
    的使用，被告只以現況照片抗辯兩造簽立土地使用同意書只
    是配合行政作業並有二次施工的真意等語，應該不可採信。
　⒋證人黃李素如雖然證稱原告房屋前的車庫樑住，是老爺營造
    公司依照原告提供的圖面施作，以及470-3地號土地的道路
    和圍牆是當初談好是她要施作等語。但是：
　⑴依照本件使用執照，原告房屋的興建工程是在106年11月1日
    開工，原告在107年1月4日曾經提供建築書圖給老爺營造公
    司，詢問是不是可以合法的變更設計，但是在107年12月24
    日第1次變設計，以及108年12月28日申請使用執照時，都把
    469-19、469-20地號土地規劃為道路使用，並且經兩造蓋用
    土地使用權同意書，並沒有依照原告前開建築書圖為變更，
    原告就放棄變更為車庫。而且嘉義市政府110年1月4日府都
    計字第1095340632號函也認為469-19、469-20地號土地在簽
    立土地使用權同意書後，不可以作為車庫使用；另外，470-
    3地號土地受有農地使用規則及水土保持法規的限制，不得
    供通行使用，且沒有申請雜項執照，足以認定原告提供的前
    開建築書圖，顯然不是委託老爺營造公司施作興建的範圍。
　⑵原告和老爺營造公司在106年1至4月間簽立工程合約書，其中
    第3條是就房屋主體結構部分詳列工項與請款進度的約定，
    但就取得使用執照後進行的二次工程都沒有記載工項，更沒
    有在469-20地號土地興建車庫，或是在470-3地號土地興建
    通路及圍牆的記載。如果原告有委託老爺營造公司為二次施
    工的合意（假設語氣），怎可能沒有以書面約明二次施工包
    含車庫樑柱或道路、圍牆等工項？而且原告和老爺營造公司
    約定「本工程以毛坯屋完成為依據」，和證人黃李素如證稱
    他（指老爺營造公司）只有蓋到結構體就由原告接手，工程
    契約是以使用執照為依據等情相符。而且原告只就老爺營造
    公司完成房屋的主結構給付款項，從來沒有給付車庫樑柱或
    道路、圍牆，以及470-3地號土地上排水溝渠等工項款項，
    足以認定原告從來沒有委託老爺營造公司興建車庫樑柱以及
    470-3地號土地上的道路、圍牆。
  ⑶退萬步來說，縱使認定原告曾經委託老爺營造公司興建前述
    車庫樑柱、道路及圍牆。但是，依據債權相對性原則，兩造
    間和原告與老爺營造公司間是兩個獨立的契約關係，兩造間
    的土地使用權同意書的契約仍然有效存在，不會因為原告和
    與老爺營造公司間另一私權關係而受影響，原告依據土地使
    用權同意書請求被告履行契約，有法律上根據。
　⒌被告抗辯470-3地號土地已經鋪設水泥路、設置管線完畢，原
    告已沒有權利保護的必要等語。但是，原告沒有權利通行47
    0-3地號土地，而且是因為變電箱設置在同段470-4地號土地
    ，需要連接用電，才必須經過470-3地號土地或469-5地號土
    地。原告提起本件訴訟後，被告以109年10月16日嘉義林森
    郵局存證號碼000086號存證信函，告知原告應該由營造公司
    把管線留設在470-3地號土地；訴外人黃李素如（老爺營造
    公司法定代理人黃朝雲的配偶）也在109年10月18日以嘉義
    彌陀郵局存證號碼000094號存證信函，通知原告應該在一個
    月内在470-3、469-5地號土地完成埋設管線，否則日後開挖
    必須經過她的同意並且重新鋪設磁磚，如果不然，將追究毀
    損責任等語，原告擔心本件訴訟一定不可能在一個月内終結
    ，不得已才先在470-3土地連接電路管線繼續進行房屋的弱
    電及相關裝潢工程，並沒有再鋪設其他管線。被告抗辯原告
    已經設置五大管線完畢等語，不足以採信。
　⒍證人黃李素如證稱原告當初買土地時，她就跟原告說明日後
    要從470-3地號土地進出等語，不足以採信。原告是在105年
    5月31日就已經買受469-16、469-18、469-20地號等土地，
    而黃李素如是在105年7月24日才和470-3地號土地的所有權
    人簽立私設通路通行同意書並為公證，在原告買受土地時，
    黃李素如不可能先行通知原告日後可以從470-3地號土地進
    出。而且原告如果同意，應該會要求和470-3地號土地的所
    有權人簽立同意書。再者黃李素如是老爺營造公司的人員，
    對於建築的規劃、設計及興建應該具有相當的專業與能力，
    竟然證稱都沒有看過前述土地使用權同意書、建造執照平面
    圖，也沒有辦法提出原告同意通行470-3地號土地的書面證
    明等語，黃李素如的證述顯然有所偏頗而不具可信性，應該
    不能作為有利被告的認定。
  ㈢兩造就469-19地號土地以及469-18、469-16、469-1、469-20
    地號土地都有簽立土地使用權同意書，並且在申請嘉義市政
    府A106嘉市府都建執字第338號建築執照時作為基地内通路
    及排水設施使用，已經列入建築基地的法定空地，被告應該
    履行約定：
　⒈依照建築法第11條規定，建築物法定空地屬於建築基地的一
    部分，建築使用時應留設一定比例的面積空地，才符合法定
    空地的原則。依照這項規定，法定空地自然應該要保持空地
    狀態，除了景觀、作植草等使用，也有安全上的考量。例如
    ：防火、日照、通風、採光等，除特殊狀況外，都不能移轉
    、分割或重複使用，如果違反，屬於違反禁止規定，依照民
    法第71條規定，該法律行為無效。
　⒉依據本件建築執照內容，469-19、469-20地號等2筆土地是屬
    於法定空地，依照前開㈠、⒊所述，原告可以依據土地使用權
    同意書的約定，請求在469-19地號土地通行使用並鋪設五大
    管線。
  ⒊兩造是以共建共照的方式向嘉義市政府申請建築房屋，為了
    符合建築法規規定，兩造在106年5月17日簽立土地使用權同
    意書，原告以469-16地號土地的全部供基地内通路及排水設
    施使用、469-18地號土地内的面積19.85㎡供基地内通路及排
    水設施使用，被告則469-1地號土地內面積44.45㎡供基地内
    通路及排水設施使用。被告在107年12月21日又簽立土地使
    用權同意書，同意以469-19地號土地全部作為供前開建築基
    地内通路及排水設施使用，而且本件建案第1次變更設計申
    請書中第10點變更說明及理由也記載469-19地號土地的全部
    同意供基地内通路及排水設施使用，並且計入法定空地面積
    ，原告則提供469-20地號土地全部作為供建築基地内通路及
    排水設施使用，才可以申請合法建築，並且經證人蘇杰鳴的
    證述可以證明。前述兩造以各自所有前開土地供全部或部分
    作為建築房屋的法定空地使用，屬於彼此間互助、互利、互
    動的關係，再佐以前開土地使用權同意書的内容，兩造間就
    本件建築執照所載的法定空地範圍確實存在有償的使用借貸
    關係，因此在本件房屋還沒有崩塌、毁壞前，該有償使用借
    貸契約然繼續存在。
  ⒋被告在469-19地號土地上興建車庫使用，但是該土地已經是
    兩造建築基地的法定空地，應該作為該建築基地的防火、日
    照、通風、採光以及人車、電力、電信線路、水管、汙水管
    、瓦斯管的使用，並且應該保持空地狀態。而被告搭建的車
    庫是定著於土地上，具有頂蓋、樑柱或牆壁，屬於建築法第
    4條規定的建築物，而不符合法律規定。
  ⒌依照前述，原告提供本件469-16地號土地全部，以及本件469
    -18地號土地内的面積19.85㎡供基地内通路及排水設施使用
    ，並且都已經作為滯洪池使用，被告卻在469-19地號土地上
    搭建車庫，並要求原告把房屋管線單獨留設在470-3地號土
    地，連結同段469-5地號土地下的管線，以後各自使用自己
    的土地及建物，互不干涉等情，已經違反前開土地使用權同
    意書的約定，更和建築執照把469-19地號土地計入法定空地
    範圍不合，已經違反建築法規的規範。
  ㈣聲明：被告應該容忍原告在469-19地號土地人車通行及設置
    電力、電信線路、水管、汙水道、瓦斯管的管線。
二、備位部分：
  ㈠如果先位聲明沒有理由，請求確認通行權存在：
　⒈如果原告不能依照土地同意書請求被告容忍原告通行及設置
    管線，則原告所有469-16等3筆土地都和公路沒有適宜聯絡
    ，沒有辦法對外通行，變成袋地，必須經由469-19地號土地
    ，才能連接嘉義市大雅路1段368巷116弄的巷道而對外出入
    、聯絡，卻遭被告禁止通行。原告對於469-19地號土地是不
    是有袋地通行權，以及道路的範圍、寬度，被告都有所爭執
    ，則就袋地通行權是不是存在，在兩造間並不不明確，致使
    原告私法上的地位有受侵害的危險，而且這項危險可以用確
    認判決排除。因此，原告提起本件確認通行權存在訴訟，有
    受確認判決的法律上利益。
　⒉原告所有469-16等3筆土地是袋地，必須由469-19地號土地通
    行以及設置管線。而且該土地上沒有建物，也是連接對外巷
    道（嘉義市大雅路1段368巷116弄）的最短路線。原告利用4
    69-19地號土地通行及設置管線，可以有效降低經濟成本，
    也是對於鄰地損害最少的處所及方法。此外，原告所有前述
    3筆土地以及469-19地號土地，都是從同段469-1地號土地分
    割而來，依照民法第789條第1項規定，原告只可以通行469-
    19地號土地。被告阻止原告通行469-19地號土地及設置管線
    ，原告依照民法第786條第1項、第787條、第788條第1項及
    第789條規定，確認就469-19地號土地有通行權存在，被告
    應該容忍⑴原告鋪設柏油或水泥以供通行、⑵設置五大管線，
    並不得有妨礙原告通行及設置管線的行為。
　⒊被告抗辯470-3地號土地已經鋪設連鎖空心磚，設置6公尺的
    私設巷道，原告不可以主張袋地通行權等語。但是，民法第
    787條第1項規定是以「土地因與公路無適宜之聯絡，致不能
    為通常使用」為要件，而此公路應該是指供公眾通行的道路
    。被告提出的470-3地號土地私設通路通行同意書，明確約
    定是「私設通路」，而且只是提供「坐落嘉義市盧東段469
    、469-16、469-18、469-1、469-5、436-1、436-43、436-4
    9共8筆地號土地之所有人或使用人」通行使用，前開道路顯
    然是為供特定人通行的私設道路，而不是供不特定的公眾通
    行的公用道路，原告所有土地仍符合袋地通行權的法律規定
    的要件，被告抗辯，不可以採信。
  ㈡聲明：⑴確認原告對於被告所有469-19地號面積44.46平方公
    尺範圍的土地有通行權存在；⑵被告應該容忍原告在前項通
    行範圍内鋪設柏油或水泥路面以供通行，以及設置電力、電
    信線路、水管、汙水道、瓦斯管等管線，並且不可以有任何
    妨礙原告通行及設置管線的行為。
貳、被告的抗辯和聲明：　 
一、先位請求部分：
　㈠兩造沒有協議過由被告提供469-19地號土地讓原告通行及設
    置五大管線等：
　⒈原告是在105年7月26日買受469-18地號及469-16地號2筆土地
    ，被告則是在106年3月9日買受相鄰的469-1地號土地。兩造
    買受土地後，就以前述土地為建築基地，共同委託蘇杰鳴建
    築師規劃設計相鄰的2棟建物（同段603建號及604建號建物
    ），在取得建造執照後，又再委託老爺營造公司興建，而且
    2棟建物結構體都已經完成並且領得使用執照。
　⒉因為前述建築基地距離嘉義市政府指定建築線的大雅路1段28
    8巷10米計晝道路(下稱288巷道)還有一段距離，所以470-3
    地號土地共有人沈貝力、沈貝軒、黃李素如及沈佩緯等4人
    ，在105年7月24日出具經公證的私設通路通行同意書，提供
    470-3地號土地給兩造作為私設道路，永久通行使用，並且
    可以在通路範圍內設置管線或排水溝，但是不可以設置任何
    障礙物或者以其他方法妨礙通行或使用。因此，兩造應該是
    由470-3地號土地通行到469-5地號土地及436地號土地的6米
    私設道路，出入通行，以及設置電力、管線等。兩造都同意
    經由470-3地號土地對外通行，因此委託建築師規劃的2棟建
    物都是坐南朝北，而且在建物前方興建圍牆、車庫、大門等
    。原告雖然主張470-3地號土地不能供作通行及設置管線使
    用等語，但是由以下事證及證人黃李素如的證述，可以知道
    470-3地號土地確實可以通行及設置管線：
　⑴被告提出的編號1-6照片是在109年12月8日現場拍攝，編號7-
    8則是109年11月23日的現場照片。從編號1-2、5-6照片可知
    原告所有建物的管線都已經設置在470-3地號土地下面，而
    且該土地已經鋪設水泥道路。另外，編號8照片顯示，兩造
    以及附近住○○○○○○設○○○段00000地號土地（該土地位於470-
    3地號土地東邊）上，可以證明470-3地號土地也可以當作附
    近住戶設置管線及通行使用。又原告已經自承在470-3地號
    土地設置管線。
　⑵再者，由黃李素如的證述可以知道，原告是可以在470-3地號
    土地及469-5地號土地下面設置管線。
  ⒊前述土地使用同意書是記載「供基地内通路及排水設施使用
    」，因此縱使兩造有約定，也只是兩造互相通行及排水，而
    不及於電力、電信、水管、瓦斯管線。而且前述電力、電信
    、水管、瓦斯管線並不是建築主管機關所規範，兩造不需要
    配合建築的行政作業出具同意書。原告依據前述土地使用同
    意書，請求在469-19地號土地下設置五大管線，欠缺依據。
　⒋原告提出分割前469-18、469-1地號及469-19、469-20地號的
    土地使用權同意書，事實上是為了配合行政作業而出具，兩
    造間沒有相互通行及排水的合意：
　⑴建築師曾經告知兩造，為配合建築法規，必須分別從原告、
    被告所有469-1地號、469-18地號土地，分割出469-19號、4
    69-20號土地，作為基地内通路，但是該分割只是配合行政
    作業，原規劃設計該地各作為兩造建物前方雙車庫使用，不
    會受影響等語。在107年12月10日雖然各自分割出前述土地
    ，但是仍然按照原來規劃的建築平面圖施工興建，並沒有要
    互相通行分割出來的469-19、469-20地號土地。因此如果被
    告確實有出具土地使用同意書，依照民法第46條但書規定，
    該同意書的意思表示也不具法律效力。
　⑵從前述編號3-4照片可看出原告所有建物前方留有興建車庫及
    小門的梁柱鋼筋底座，足以證明469-20地號土地是規劃作為
    私人車庫，而不是供兩造通行及埋設管線，兩造都知道從46
    9-1地號及469-18地號土地分割出469-19地號及469-20地號
    等2筆土地，只是配合行政作業，並不是約定互相通行及埋
    設管線，原告主張兩造合意469-19、469-20地號等2筆土地
    作為通路及排水管線使用等語，並不是事實，不可以採信。
　⑶證人蘇杰鳴建築師的證述可以證明，原告先委託設計師規劃
    在469-20地號土地上作車庫使用，並且把該規劃圖交給蘇杰
    鳴。依照蘇杰鳴提出的「壹層平面圖」、「北向立面圖」等
    文書，可以證明原告請設計師規劃在469-20地號土地興建雙
    車庫、鐵捲門及立柱等建物。
　⑷證人蘇杰鳴雖然證述他並沒有規劃在469-20地號土地上興建
    車庫使用，但是對照前述設計師的規劃圖，以及469-20地號
    土地上仍有樑柱基礎等情，可以證明原告是想要在取得使用
    執照後，按照前述設計師的規劃圖在469-20地號土地上興建
    車庫，而不可能把該土地作為兩造通行及排水設施使用。
　⑸依照證人黃李素如的證述，原告在購買469-18地號土地時，
    已經知道可以通行470-3、469-5地號等土地，因此才會委託
    設計師規劃在469-20地號土地上興建雙車庫、鐵捲門及立柱
    等。被告也是在469-19地號土地上作同樣規劃。兩造確實各
    別要在469-20、469-19地號土地興建車庫使用，原告和老爺
    營造公司訂立的工程合約也含車庫在內的二次工程，原告也
    提供包含車庫的建築圖面給該公司，而且該公司也依照該圖
    面施作車庫基礎，並且規劃通行470-3地號土地。可見兩造
    不可能約定把469-19、469-20地號土地供作通行及排水使用
    。原告提出的前述土地使用權同意書只是配合行政作業，沒
    有要作為相互通行及排水使用的意思。
　⑹另外，原告提出的原證13建築書圖也包含車庫的規劃，工程
    合約和證人黃李素如的證詞都是符合的，證人黃李素如的證
    述可以採信。
　⑺對照證人蘇杰鳴提出的建築規劃圖以及原告提出的建築書圖
    的「壹層平面圖」、「貳層平面圖」，該「壹層平面圖」有
    樑住、牆壁的規劃，而且該區域內作為車庫使用，這區域內
    包含469-20地號土地私設通路，而且「貳層平面圖」露台位
    置是在該私設通路的上方，足以證明原告明知蘇杰鳴建築師
    規劃該區域是私設通路，仍然把該土地及其上方規劃施作車
    庫以及露台。
　⑻469-18、469-16、469-1地號的土地使用權同意書是在106年5
    月17日出具，而本件使用執照記載開工日期是106年10月11
    日，原證13的建築書圖則是原告在107年1月4日提供給老爺
    營造公司，由此可知，原告明知他曾經出具土地使用權同意
    書，把469-18地號土地其中面積19.85㎡的土地（日後分割為
    469-20地號土地）供通行使用，卻仍然把該部分地規劃為車
    庫，被告同樣把同意書中469-1地號內面積44.45㎡的土地（
    日後分割成為469-19地號土地）規劃興建車庫。因此，被告
    確信出具前開土地使用權同意書，只是配合行政作業，而不
    是有提供通行的真意，這也是兩造都明知的事情，原告卻以
    前開土地使用權同意書，要求通行469-19地號土地，影響被
    告對於土地的利用，違反誠信原則。又前述土地使用權同意
    書的約定，事實上是兩造間通謀虛偽意思表示，依照民法第
    87條規定，該約定為無效。
　⑽退一步來說，如果原告否認前開土地使用權同意書是兩造通
    謀的事實。但是根據兩造的行為，兩造並沒有要受該同意書
    拘束的意思，而且是對方所明知，依照民法第86條規定，該
    約定仍然無效，原告請求被告履行約定，欠缺法律上依據。
　⒌兩造建物都已經取得使用執照，可以證明建物的主體結構已
    經興建完成，而且後續管線的設置及對外通行的道路，是使
    用470-3地號土地連結469-5地號及436地號土地的私設道路
    ，也已經陸續施工完成。原告提起本件訴訟請求通行469-19
    地號土地，以及在該土地下埋設管線等情，已經欠缺權利保
    護的必要。
　⒍依照建築師的規劃圖，469-18地號土地的周圍都設有排水管
    、滯洪沉砂池，原告不需要經由469-19地號土地排水。縱然
    仍然有排水的需求，也可以經由470-3地號土地。
　⒎假設兩造有互設通路的意思，而且沒有民法第86條但書的情
    形而仍然有效力時，該土地使用權同意書約定性質上應該是
    使用借貸契約。在470-3地號及469-5地號土地私設巷道設置
    後，兩造間的通行約定已經沒有必要，應該認為使用已經完
    畢，被告可以依據民法第470條規定終止該借貸的約定，並
    以民事答辯續㈡狀繕本的送達為終止的意思表示，前述使用
    借貸契約既然已經終止，原告依照該契約主張通行被告所有
    469-19地號土地等情，也欠缺依據。
　⒏兩造間沒有就滯洪沉砂池的設置為約定，更沒有原告主張以
    滯洪沉沙池的設置與469-1、469-20地號土地作為通行的交
    換條件（有償借貸約定）：
　⑴蘇杰鳴聯合建築師事務所110年2月19日杰字第11002190108號
    函所檢附的「簡易水土保持申報書」的申報日期是105年 11
    月11日、核定日期是106年1月23日，時間是在被告106年3月
    9日取得469-19地號土地所有權之前。蘇杰鳴後來把該滯洪
    沉砂池位置套匯到他的建築規劃圖，該滯洪沉砂池既然是在
    兩造建築執照申請前就已經核定設置，是既存的事實，被告
    不需要再跟原告就該滯洪沉砂池的設置為約定，更不須以46
    9-19、469-20地號土地的3.5米通行道路和原告交換滯洪沉
    砂池的設置。
　⑵依照前開函文檢附的「整地平面配置圖」及原告提出原證12
    的圖中電力人孔位置圖說中兩造基地南側有「既有排水溝」
　　可以推測前開滯洪沉砂池是因為原告所有的土地地勢較低容
    易積水，因此把滯洪沉砂池設置在原告所有469-18地號土地
    北側及469-16地號土地西側，連接南側大排，而被告土地上
    的雨水、汙水等排水，則由設置在469-1地號土地東側469-5
    號土地上的水溝往南流向大排。因此，如果被告單獨興建，
    是不須另外設置滯洪沉砂池。
  ⑶退一步來說，如果滯洪沉砂池的設置和兩造基地地勢沒有關
    係，而是因為兩造基地都是屬於山坡地而必須設置，被告也
    可以把滯洪沉砂池設置在469-1地號土地的下方，不會影響
    被告土地的規劃利用，被告也不需要以此作為交換條件。
  ⑷又前開「簡易水土保持申報書」的持有人不是被告，被告不
    曾交付該文書給蘇杰鳴。
　㈡原告主張470-3地號土地是農地，必須符合農業發展條例及水
    土保持，不可以施作車庫及圍牆，是法律強制規定，所以就
    算兩造合意作為通行道路，也違反法律強制規定而無效等語
    ，不足以採信：
　⒈國家為維持社會秩序、增進公共利益、確保人民福祉及貫徹
    政府政策，在不違反憲法第23條的比例原則下所制定的行政
    法規，其規範内容如果是在禁止當事人（包括政府機關及人
    民）為一定行為，是屬於民法第71條前段所稱的「禁止規定
    」時，如果權衡該規定的立法精神、規範目的及法規的實效
    性，並且斟酌其規範倫理性質的強弱、法益衝突的情形、締
    約相對人之期待、信賴保護的利益與交易的安全，以及當事
    人間的誠信及公平，足認該規定只在於禁遏當事人為一定行
    為，而不是否認該行為的私法效力時，性質上應該只是取締
    規定而不是效力規定，當事人間本於自由意思所成立的法律
    行為，縱使違反該項禁止規定，仍然應該賦予私法上的法律
    效果，來合理兼顧行政管制的目的及契約自由的保護。
　⒉被告並不知道訴外人郭文居、郭福利以及前地主王世宗等人
    曾經向嘉義市政府請求以農業區土地興闢作為連接建築線的
    私設道路使用，並經驳回申請，提起訴願後，仍然被内政部
    驳回等事。而且，前述内政部台内訴字第1030237736號訴願
    決定書是以該申請不符合都市計畫法臺灣省施行細則第29條
    之2規定，而駁回。但是依照都市計畫法第3條、第79條第1
    項規定，可知前開規定在於禁遏當事人為一定行為而不是否
    認該行為的私法效力，性質上只是取締規定，而不是效力規
    定。另外山坡地從事水土保持法第12條第1項所列各款行為
    ，應該先擬具水土保持計畫，送請主管機關核定；如屬依區
    域計畫相關法令規定，應該先報請各區域計畫擬定機關審議
    的情形，則應該先擬具水土保持規劃書，申請目的事業主管
    機關送該區域計畫擬定機關同級的主管機關審核；如果有違
    反，依同法第33條第1項第2款規定處以罰鍰，可以知道水土
    保持法第12條規定，也只是在於禁遏當事人在沒有經主管機
    關核定准許，擅自開發山坡地的行為，並不是否認該行為的
    私法效力，性質上應僅屬取締規定，而不是效力規定。
　⒊原告知道470-3號土地是農地，無法申請指定建築線通行，而
    必須在兩造的建築基地内留設3.5米私設通路，卻仍然提供
    建築圖說給老爺營造公司在469-20地號土地興建車庫擬由前
    方通行，而被告也是這樣，顯見兩造雖然對於利用470-3地
    號土地通行，違反相關行政規定日後被取締有所疑慮，仍然
    有在469-20、469-19地號土地興建車庫，從前方經由470-3
    地號土地出入的合意與共識。則依照前開說明，相關行政規
    定既然都是屬於取締規定，應該不影響兩造與地主約定由47
    0-3地號土地通行應該發生的私法上契約效力。原告主張通
    行470-3地號土地的約定應該是無效等語，不足以採信。
　⒋嘉義市政府雖然以110年1月4日府都計字第1095340632號函覆
    略以：470-3地號土地是在嘉義市都市計劃範圍內「農業區
    」，位屬公告山坡地範圍內，有水土保持法的適用等語，但
    是依據前述說明，如果違反水土保持法的規定，是主管機關
    可以依據相關規定取締而已，並不影響私法上效力。
二、備位部分：
　㈠原告應該通行470-3地號土地對外聯絡及埋設管線：
　⒈原告可以經由470-3號土地連結469-5地號、436地號土地的6
    米私設通路通行，建築師也是依照此規劃建築平面圖並且已
    取得使用執照。而查前述通行道路路寬6米，足夠原告通行
    汽車、埋設管線，沒有阻礙，並且已經依據規劃施作通行路
    ，是損害最少的處所及方法，原告主張對於被告所有469-19
    號土地有通行權存在等情，嚴重損害被告對於土地的規劃利
    用，沒有法律上依據。
　⒉原告既然可以經由470-3號土地對外聯絡通行，就不可以以該
    通路和建築法或建築技術的規定不符，而要求通行469-19地
    號土地（最高法院83年度台上字第1606號判決意旨參照）。
    再者，依照最高法院83年度台上字第1606號、105年度台上
    字第187號判決意旨採取見解，民法第787條第1項規定的鄰
    地通行權為土地所有權擴張，目的是在解決和公路無適宜聯
    絡的土地的通行問題，而不是解決土地建築上問題。原告主
    張沒有辦法以470-3地號土地指定建築線等情縱然屬實，也
    不能因此認定469-18號土地是袋地，而主張對於469-19地號
    土地有通行權存在。
　⒊原告又主張470-3地號土地是農地，受有農地使用規則及水土
    保持法規限制，不得作通行使用等語。但是，民法規定的袋
    地通行權，是為了調整土地相鄰關係所賦予的私法權利，和
    國家為維護公益進行行政管制的公法上法律關係不同。470-
    3地號土地的使用是不是符合農地使用規則及水土保持法等
    相關行政法規，應該是行政主管機關另外依照相關規定處理
    ，只要470-3號土地確實可以通行，原告所有469-18號土地
    就不是袋地，而沒有通行鄰地的必要。
　⒋證人黃李素如已經寄給原告存證信函表明470-3地號土地上已
    經鋪設連鎖空心磚，而且是作為6米的私設巷道。可見原告
    所有469-18地號等3筆土地和公路已經有適宜的聯絡，不是
    袋地，原告的袋地通行權在前述私設巷道設置後應該已經消
    滅。
三、聲明：原告之訴駁回。　　
參、得心證的理由　　
一、以下事實，兩造沒有爭執，應該可以相信是真實的：
　㈠原告在105年7月26日買受取得分割前469-16、469-18地號土
    地所有權的事實以及被告在106年3月9日買受取得分割前469
    -1地號土地的事實。
　㈡兩造取得前述土地後，共同委託蘇杰鳴建築師以前述土地為
    建築基地規劃設計建築603建號（被告所有）、604建號（原
    告所有）建物，領得建造執照後，又分別委託老爺營造公司
    興建，建物主結構體已經完成，並且取得使用執照等事實。
　㈢兩造委託蘇杰鳴建築師申領建築執照時，在106年5月17日出
    具土地使用權同意書，內載略以同意在分割前469-1、469-1
    8地號土地上規劃3.5米寬土地作為私設道路及排水使用；在
    第一次變更設計時，把前述私設道路範圍的土地，從469-1
    、469-18地號土地，分別分割出469-19地號及469-20地號土
    地，兩造再次出具土地使用權同意書，內載略以同意469-19
    、469-20地號土地供作私設道路及排水使用等事實。
二、原告的先位請求，無理由：
  ㈠被告出具土地使用權同意書，同意提供469-19地號土地作為6
    03、604建號建案私設通路及排水使用，是真意保留，而且
    是原告所明知，該意思表示，無效：
　⒈按「表意人無欲為其意思表示所拘束之意，而為意思表示者
    ，其意思表示，不因之無效。但其情形為相對人所明知者，
    不在此限。」民法第86條有明文規定。依照這項規定，表意
    人雖然做了某種意思表示，但是內心沒有受該意思表示拘束
    的意思，而這種情形是相對人明知時，表意人的意思表示，
    不生效力。
　⒉被告沒有受前述提供469-19地號土地作為私設道路等使用的
    意思表示拘束的意思，而且是原告所明知。經查：被告雖然
    曾經出具前述土地使用權同意書，內載同意469-19地號土地
    作為基地內通路及排水設施使用等語，證人蘇杰鳴也在本院
    審理時到場具結證述略以：之所以分割出469-19、469-20地
    號土地，是因為兩造不能由470-3地號土地進出，為了符合
    建築法規，必須由兩造出具土地使用權同意書等語（本院卷
    第213至214頁），而可以認定兩造在委託蘇杰鳴建築師規劃
    設計時，都已經知道因為依法不能經由470-3地號土地進出
    ，而且必須讓出該同意書所示土地，不能在該2筆土地上設
    置車庫等事實。但是：　
　⑴被告主張本件470-3地號土地所有人（共有）沈貝力等人曾經
    在105年7月24日出具私設通路通行同意書，提供470-3地號
    土地無償給包括469-1、469-18等地號土地所有人或使用人
    作為私設道路，永久通行使用，並且可以在通路範圍內設置
    管線或排水溝，但是不可以設置任何障礙物或者以其他方法
    妨礙通行或使用等情，有該同意書可以證明（本院卷第147
    至149頁），原告也沒有爭執，應該可以相信真實的。證人
    黃李素如在本院110年1月7日言詞辯論期日到場具結證述表
    示：我私下和470-3地號土地所有人協商，等包含兩造在內
    的4棟房子蓋起來，要從470-3地號土地進出，還去公證。原
    告是透過我買土地，我曾經跟他說明這一點，其實當時這4
    戶買土地時，我都跟他們講清楚，可以從470-3地號土地通
    行；原告從來沒有跟我講不從470-3地號土地通行，後來我
    才知道原告在告通行權等語（本院卷第357頁、第359頁）。
    由此可以認定兩造在買受土地時，確實都已經知道將來蓋房
    子是要從470-3地號土地進出。
　⑵證人蘇杰鳴繼續證稱略以：兩造委託我規劃的內容都有包括
    車庫，但是因為依法必須讓出3.5米的道路，所以在申請建
    造執照時，不能在該2筆土地（469-19、469-20地號土地）
    上放車庫；至於取得使用執照後，業主要怎麼做，就不是建
    築師要求或督促的範圍等語（本院卷第214頁）。足以認定
    兩造在委託蘇杰鳴建築師規劃設計時，雖然都已經知道因為
    不能由470-3地號土地進出，而必須讓出該同意書所示土地
    ，不能在該2筆土地上設置車庫等，但是，在取得使用執照
    之後，業主也可能違反前述規範，而自行在各該土地上施作
    車庫等建物。　
　⑶被告抗辯兩造委託老爺營造公司興建房屋時，仍然在469-19
    、469-20地號土地上規劃興建車庫等情，已經提出工地現場
    照片（本院卷第191至193頁）可以證明；證人黃李素如也證
    稱略以：本院卷第191頁照片所示建物，是委託老爺營造興
    建的，原告房子前面的凸起鋼筋是老爺營造做的，在挖基礎
    的時候，業主（指原告）提供圖面給我們（指老爺營造），
    我們就依據圖說施作；原告的房子有委託兩個建築師，一個
    是蘇杰鳴建築師，另一個是臺中黃建築師。原告委託黃建築
    師畫了一個很完整的圖面給我，那是二次施工的圖面，裡面
    也有包含家具配置、水電等平面配置圖；依據黃建築師所畫
    的圖說，原告的管線及通行要從470-3地號土地；（被告訴
    訟代理人問：原告提供平面圖給你們，之後有告知你們不要
    依照平面圖興建？）因為我只有蓋到結構體，之後就由原告
    接手，我之後就不清楚了等語（本院卷第356至357頁）。原
    告雖然主張本件工程在106年11月1日開工，原告在107年1月
    7日交付該圖說是為了是不是可以變更設計等語。但是原告
    在買受土地時已經被告知將來興建房屋可以從470-3地號土
    地進出，因此在一開始申請建造執照時，應該就是往著以47
    0-3地號土地為通道等方向進行申請，然而一開始所領取的
    建造執照是分別在分割前469-18、469-1地號土地分別劃出
    面積19.85㎡、44.45㎡土地（沒有分割為獨立地號土地）作為
    基地內通路及排水設施使用（本院卷第487頁），蘇杰鳴建
    築師也證稱本件無法從470-3地號農地進出等語，可以認定
    原告在本件領得建造執照時，就已經知道沒有辦法從470-3
    地號土地進出，怎可能在開工後1個多月又提出圖說要求要
    變更設計？原告前述主張，已經難以採信，而原告也沒有再
    提出其他證據證明他提供前述圖說給老爺營造公司是為了變
    更設計，是則原告前述主張，自不能採信。依照以上事證，
    足以認定原告交給老爺營造公司的圖說，是提供作為施工的
    圖說，而且確實在其建築基地（包含469-20地號土地）上有
    車庫的設計，老爺營造公司也依據圖說施作樑柱鋼筋基礎。
　⑷又蘇杰鳴建築師也證稱兩造委託他規劃的內容都有包括車庫
    部分，只是因為法規要求，沒有辦法在法定空地上放車庫等
    語（本院卷第214頁），而依據原告提出本件建案的照片以
    及嘉義市政府檢附的照片來看，原告確實也施作了車庫的基
    礎（本院卷第191、291頁），再者證人黃李素如也證述略以
    包含兩造在內的4戶全部都已經在470-3地號土地設置管線及
    排水溝渠，但是排水溝只做到被告房子這一端，因為原告沒
    有出錢等語（本院卷第358頁）。
　⑸依照以上事證，被告主張他自始就是要在包含469-19地號土
    地在內的建築基地上設置車庫，提出土地使用權同意書只是
    為了配合建築行政作業，並沒有受該意思表示拘束的意思等
    情，應該可以採信。再者，依照兩造在購買土地時都已經被
    告知將來要從470-3地號土地進出並且埋設管線，以及後續
    施工的狀況等事證，兩造都沒有受前述土地使用權同意書所
    載提供469-19、469-20地號土地作為通路及排水設施使用意
    思表示拘束的意思，而且為彼此所明知。
  ⒊被告提供土地使用權同意書所為提供469-19地號土地作為本
    件建案的通路及排水設施使用的意思表示，既然是屬於真意
    保留，沒有受該意思表示拘束的意思，而且為原告自始明知
    ，依照首揭規定，被告所為前述意思表示，自不生效力。
　㈡兩造間以被告在土地使用權同意書所為提供469-19地號土地
    作為本件建案通路及排水設施使用的意思表示為基礎的契約
    ，不成立：
　　依據民法第153條第1項規定，契約成立，必須當事人互相表
    示意思一致，如果當事人一方所為意思表示無效，契約就不
    能成立。本件被告所為前述意思表示既然無效，則本件原告
    提供469-16、469-20地號土地作為滯洪沈砂池、通路及排水
    設施使用，以及被告所為前述意思表示間，如果是屬於數個
    獨立的無償使用借貸契約，則被告在土地使用權同意書所為
    提供469-19地號土地作為本件建案通路及排水設施使用這一
    個契約部分，因為被告的意思表示無效，而無從成立；如果
    是屬於以兩造互相提供土地供他方使用而為有對價的有償契
    約，也因被告的意思表示無效而不成立。
　㈢兩造間前項契約既然不成立，則被告自無應依契約履行提供4
    69-19地號土地供原告通行及設置管線的義務可言，原告也
    沒有因契約而取得債權，是則原告的先位聲明請求，欠缺法
    律依據，不能准許。
三、原告備位聲明請求，有理由：
　㈠關於通行權部分：
　⒈本件469-16、469-18、469-20地號土地，是袋地：
　⑴按「土地因與公路無適宜之聯絡，致不能為通常使用時，除
    因土地所有人之任意行為所生者外，土地所有人得通行周圍
    地以至公路。前項情形，有通行權人應於通行必要之範圍內
    ，擇其周圍地損害最少之處所及方法為之」民法第787條第1
    項、第2項前段有明文規定。依照前述規定，如果土地和公
    路沒有適當的聯絡，因此不能為通常的使用時，除了這樣的
    狀態是因為土地所有人自己的任意行為所導致的情形外，土
    地所有人有權通行周遭的土地到達公路。原告主張他所有46
    9-16、469-18、469-20等地號土地沒有連接公路，是袋地等
    情，被告則抗辯原告所有前述土地，可以經由470-3地號土
    地連接在469-5、436地號土地上的私設道路通往既有巷道，
    並不是袋地等語。經查：依據兩造不爭執真正的地籍圖謄本
    所示，原告所有前述469-16地號等3筆土地都臨接470-3地號
    土地，而470-3地號土地則臨接前述469-5、436地號土地上
    的私設道路；470-3地號土地所有人也同意原告可以經由該
    土地通行並設置管線等情，已經認定在前；再者，470-3地
    號土地上已經鋪設空心磚路面通道，也有被告提出的照片可
    以證明（本院卷第281頁），兩造也沒有爭執。依照前述情
    形，原告似乎是可以經由470-3地號土地上的私設道路，連
    接469-5、436地號土地上的私設道路，通往公路。但是，基
    於以下理由，本院仍然認定原告所有前述土地和公路沒有適
    當的聯絡，而不能為通常的使用：
　①經查前述470-3地號土地是嘉義市都市計畫範圍内「農業區」
    土地，農業區為保持農業生產而劃定，除了保持農業生產外
    ，只可以申請興建農舍、農業產銷必要設施、休閒農業設施
    、自然保育設施、綠能設施、農村再生相關公共設施，以及
    「都市計畫法臺灣省施行細則」第29條之1規定的相關設施
    。並且依照「申請農業用地作農業設施容許使用審查辦法」
    及「嘉義市都市計畫保護區農業區土地使用審查要點」規定
    申請。又前述土地曾經民眾在103年1月7日申請建築線使用
    ，經嘉義市政府103年4月10日函復不符「都市計畫法臺灣省
    施行細則」第29條之2規定，該申請人提起訴願，也經内政
    部駁回在案等情，已經嘉義市政府110年1月4日府都計字第1
    095340632號函覆本院，並且檢送內政部台內訴字第1030237
    736號訴願決定書在卷（本院卷第289至352頁）。
　②依照前述訴願決定書內容，該案是由當時坐落嘉義市盧東段4
    69-2、469-3、469-4、436-1及436-43地號土地所有人申請
    以為農業區土地的470-3地號土地作為「私設通路」連接建
    築線使用，經內政部以各該土地都是空地，可以互相留設基
    地內通路或者私設道路，並且藉由毗鄰的436、468及453等
    地號土地的私設通路或現有巷道連接都是計畫道路建築線等
    為理由，駁回申請人的訴願（本院卷第299、303至304頁）
    。而查，本件469-1地號土地是合併自469-2、469-3、469-4
    地號土地，後來分割增加469-15、469-16地號，再合併自46
    9-15、469-17地號，之後又分割增加地號468-18、469-19等
    情，有土地第一類登記謄本可以證明（本院卷第83頁）。由
    此可知，前述在103年間申請以470-3地號土地（農業區土地
    ）作為私設道路連接建築線使用的申請人，就是本件建築基
    地的前手，而且已經被以不符合「都市計晝法臺灣省施行細
    則」第29條之2申請以農業區土地興闢作為連接建築線的私
    設通路使用的要件為理由駁回在案。由此足以認定，農業區
    土地雖然不是不能作為私設道路，但是必須依法申請許可，
    在經許可前，自不能違法擅自設置。本件建築基地的前手申
    請以470-3地號土地作為私設道路對外聯絡，沒有得到許可
    ；之後也沒有再依法提出申請，並經許可，則原告主張470-
    3地號土地不能作為私設道路通行等情，並不是全然沒有依
    據。
　③被告雖然辯稱前述規定及水土保持法第12條第1項規定，都只
    是取締規定，私法上契約效力不受影響等情，縱然可採。但
    是，未經申請許可，在農業區土地興闢私設道路，既然是違
    法，就隨時可能被取締，則通行該私設道路的土地所有人也
    將隨時可能因為土地回復原狀而喪失通行道路。是則土地所
    有人縱然是因為周遭土地所有人同意無償通行該私設道路，
    也不能不許他放棄該通行的權利，而改行原來依據鄰地通行
    權規定所可通行的周圍土地，否則等同使該土地所有人面臨
    隨時可能因為該私設道路土地所有人因為被取締而必須把土
    地回復原狀，致使不能通行該私設道路的危險。因此，本件
    470-3地號土地所有人雖然同意原告可以經由該土地的私設
    道路進出，連接既有巷道通往公路。但是，470-3地號土地
    所有人在該土地私設道路，既然沒有依法申請許可，就是違
    法，而應該解釋為在該土地經申請許可私設道路前，不能強
    令原告必須經由470-3地號土地上私設道路通往公路。被告
    辯稱原告所有前述土地可以經由470-3地號土地聯絡道路，
    不是袋地等語，不能採信。
　⑵按「因土地一部之讓與或分割，而與公路無適宜之聯絡，致
    不能為通常使用者，土地所有人因至公路，僅得通行受讓人
    或讓與人或他分割人之所有地。」民法第789條第1項有明文
    規定。原告所有469-16、469-18地號土地，都是從被告所有
    469-1地號土地分割出來，而469-20地號土地則是分割自469
    -18地號等情，已經認定如前。依照這項規定，原告所有前
    述土地要通往公路，依法只能主張通行469-1地號土地，不
    可以主張通行周遭其他土地。
　⑶綜上判斷，原告主張他所有469-16、469-18、469-20地號土
    地是袋地等情，應該可以採信。
　⒉原告主張就469-19地號土地有通行權，應該可以採信：
　⑴依據民法第787條第2項前段規定，有通行權人應該通行必要
    的範圍內，選擇周圍土地損害最少的處所及方法為之。經查
    ，原告所有前述3筆土地相連，其中469-20地號土地和被告
    所有469-19地號土地相連，而469-19地號土地所在，在本件
    申請建造執照申請時，還沒有從469-1地號土地分割出來，
    但是已經規劃作為基地內通路；在第一次變更設計時，更被
    分割獨立出來，並且併計入法定空地（本院卷第409頁）。
    而在建築基地內留設「法定空地」，是為了建築物便於日照
    、通風、採光及防火等，來增進使用人的舒適、安全與衛生
    ，自應保持空地的狀態，不可以在該部分土地興建妨礙前述
    規範目的的地上物（包含車庫等）。嘉義市政府前述函文也
    指出本件469-19、469-20地號土地上不得興建車庫或圍牆等
    情（本院卷第290頁）。而469-19地號土地本身既然是法定
    空地而必須保持空地的狀態，又連接469-5、436地號土地上
    的私設道路，通往既有巷道。則原告主張該土地是原告土地
    的周圍土地中，通往公路損害最小的土地，以及損害最小的
    位置等情，應該可以採信。
　⑵被告雖然辯稱兩造間已經有在469-19、469-20地號土地上興
    建車庫並經由470-3地號土地進出的合意和共識等語。但是
    ，民法第787條第1項規定的通行權的主要目的，不只是為了
    調和個人所有的利害關係，而且在充分發揮袋地的經濟效用
    ，來促進物盡其用的社會整體利益，不容許袋地所有人任意
    預為拋棄。（最高法院75年台上字第947號民事判例採取相
    同見解）因此，縱然兩造間有前述共識及合意，而可以解為
    原告曾經拋棄通行469-19地號土地的權利，依據前述規定及
    說明，原告前述拋棄行為也不生喪失權利（法定通行權）的
    效力，仍然可以主張對於469-19地號土地通行的權利。
　⑶因此，原告主張就469-19地號土地有通行權，應該可以採信
    。
　⒊又依據民法第788條第1項前段規定，有通行權人在必要時，
    可以開闢道路。因此，原告請求⑴確認他就469-19地號土地
    通行權存在、⑵被告應該容忍原告在前述土地鋪設水泥或柏
    油路面通行，並且不可以有任何妨礙通行的行為，為有理由
    ，應該准許。
  ㈡原告請求被告容忍在469-19地號土地上設置電力等管線，有
     法律依據：
　⒈次按「土地所有人非通過他人之土地，不能設置電線、水管
    、瓦斯管或其他管線，或雖能設置而需費過鉅者，得通過他
    人土地之上下而設置之。」民法第786條第1項前段有明文規
    定。本件469-19地號土地既然是法定空地，必須保持空地的
    狀態，並且容許原告通行，則原告主張通過該土地地下設置
    電力線、水管、瓦斯管、電信線路及污水管等管線，對於被
    告也不另生損害：而且兩造興建建物時，已經在469-19地號
    土地下方留設前述管線等情，已經原告提出施工照片可以證
    明（本院卷第179頁），證人黃李素如也證述略以：前述照
    片所示鋼筋下方的數條灰色管線是預留水電的管線等語（本
    院卷第361頁）。由此足以認定，在興建兩造建物時，已經
    在469-19地號土地下方留設原告所需前述管線，是則原告請
    求通過469-19地號土地的下方設置前述電力等5大管線，有
    法律上依據。
  ⒉被告雖然辯稱原告已經在470-3地號土地下方埋設管線，沒有
    必要在通過469-19地號土地設置管線等語。但是，原告已經
    主張變電箱是設置在470-4地號土地上，而且本件訴訟不可
    能在短期內終結，原告為了繼續房屋弱電及裝潢工程，才先
    設置電路管線，並沒有再設置其他管線等語，證人黃李素如
    雖然證稱略以原告也有前去埋設管線等語（本院卷第358頁
    ），但是並沒有說明原告埋設管線的種類，被告也沒有再舉
    證證明原告確實已經在470-3地號土地或其他土地設置電力
    等全部管線，則被告抗辯原告沒有必要在469-19地號土地設
    置管線，已經不可採。況且，470-3地號土地是農業區土地
    ，只能供作農業生產及依法規定容許設置的其他設施，不得
    未經許可作為私設道路，已如前述；是則沒有經過申請許可
    而在該土地下方埋設電力、電信、瓦斯管、水管及污水管等
    管路，同樣也是違反規定，隨時可能被取締而必須回復原狀
    。因此，被告前述抗辯，為不可採。
　⒊從而，原告主張被告應該容忍原告在469-19地號土地下方設
    置電力、電信線路、瓦斯管、水管及污水管等管線，並且不
    可以有任何妨礙設置管線的行為，有法律上依據，應該准許
    。　
四、綜合以上論斷，原告的先位請求，欠缺法律依據，為無理由
    ，應該駁回；原告的備位請求，依據民法第787條第1項、第
    2項、第788條第1項、第786條等規定所生法律關係，請求⑴
    確認他就469-19地號土地通行權存在、⑵被告應該容忍原告
    在前述土地鋪設水泥或柏油路面通行，以及設置電力、電信
    線路、瓦斯管、水管及污水管等管線，並且不可以有任何妨
    礙通行及設置管線的行為，都有理由，應該准許。
肆、訴訟費用負擔的依據：民事訴訟法第79條。　　　　
中　　華　　民　　國　　110 　年　　3 　　月　　29　　日
                  民事第三庭法　官　林望民   
以上正本係照原本作成
如對本判決上訴須於判決送達後20日內向本院提出上訴狀 
如委任律師提起上訴者，應一併繳納上訴審裁判費。 
中　　華　　民　　國　　110 　年　　3 　　月　　29　　日
                            書記官　王立梅